【裁判字號】    89,台上,7597
【裁判日期】    891214
【裁判案由】    偽造文書
【裁判全文】
最高法院刑事判決                              八十九年度台上字第七五九七號
    上  訴  人  甲○○
                乙○○
    共      同
    選任辯護人  曾肇昌律師
右上訴人等因張作平自訴偽造文書案件，不服台灣高等法院中華民國八十七年十月八
日第二審更審判決（八十七年度上更(二)字第七十四號，自訴案號：台灣新竹地方法院
八十三年度自字第四十五號），提起上訴，本院判決如左：
    主  文
原判決撤銷，發回台灣高等法院。
    理  由
本件原判決撤銷第一審諭知上訴人甲○○、乙○○無罪之判決，改判依牽連犯（刑法
第二百十六條、第二百十條行使偽造私文書及同法第三百三十五條第一項侵占罪）從
一重論上訴人等二人以共同連續行使偽造私文書，足以生損害於他人罪，各判處有期
徒刑二年六月，固非無見。
惟查：(一)有罪之判決書事實一欄，為適用法令之依據，應將法院依職權認定與犯罪構
成要件有關之事項，詳記於事實欄，然後於理由內逐一說明其憑以認定之證據，使事
實及理由兩相一致，方為合法。若事實未有此記載，而理由加以說明，為理由失其依
據，而事實有此記載，理由未予說明，則為理由不備，按諸刑事訴訟法第三百七十九
條第十四款規定，其判決當然為違背法令。本件原判決事實欄記載上訴人等冒張作平
名義偽造「印鑑證明申請書」向戶政機關請領張作平之印鑑證明（原判決誤書為請領
張作平之印鑑證明申請書），同時偽造張作平名義之土地所有權登記申請書、委託書
，持以行使等情（原判決第五頁倒數第三－五行）。惟理由內並未對上訴人等有無偽
造上開印鑑證明申請書、登記申請書及委託書等事實，說明其所憑之證據及認定之理
由，難謂無證據上理由不備之違法。(二)原判決認定甲○○之三哥張永平，在張作平住
處，將張作平之印鑑章取交甲○○，囑其先赴醫院辦理入院手續，嗣該印鑑章被甲○
○盜用，連續偽造張作平名義之私文書。惟該印鑑章一枚，已經於第一審審判中返還
張作平（一審卷第一六八頁），依其情形，該印鑑章似僅有一枚。然依卷存上訴人等
偽造之私文書影本，其印文之種類計有四種，其中華南銀行豐原分行辦事處之收取款
項委託書及印鑑卡上之印文為「張作平」三字（原審上訴字卷第四十三、四十五頁）
，同上辦事處開戶委託書之印文，則係「張作平」三字及「張作平印」四字（原審上
訴字卷第三十七頁）。而土地買賣所有權移轉契約書上之印文為「張作平印」四字（
一審卷第十一、十二頁），與華南銀行豐原分行辦事處之開戶委託書之印文相同。至
於豐源證券股份有限公司之委託買賣證券受託契約書、委託書、印鑑卡、委託人交割
款券轉撥同意書上之印文（一審卷第十七至二十頁），及台灣電力股份有限公司之股
票轉讓過戶申請書上之印文（一審卷第二十七頁），雖亦為「張作平印」四字，惟其
印文較前者為小。又豐源證券股份有限公司之賣出股票委託書及合併交割憑單（一審
卷第二十三至第二十五頁）上之印文，雖亦為「張作平印」四字，惟較前二者更小，
以上各文書上所顯示之印文既有四種，則原判決認定上訴人等，偽刻「張作平」印章
一枚，以張作平之名義偽造文書，似與卷內證據資料，不相適合，本院於第二次發回
時已詳予指明（八十七年台上字第二六一號）。究竟上訴人等偽刻張作平之印章若干
顆，原審仍疏未進一步詳查究明，竟僅沒收張作平之印章一顆，難謂無應於審判期日
調查之證據未予調查之違法。(三)判決理由以附表述者，為理由之一部分，自應附於
判決書，否則，即屬理由不備，其判決當然為違背法令。原判決理由二(六)說明系爭坐
落新竹縣芎林鄉○○○段一四八之六十四、之七十六、之七十八、之九十六地號等四
筆土地，其位置如附圖（地籍圖節本）所示云云。惟原判決似未附上開四筆土地之地
籍圖節本，亦有理由不備之違法。(四)按偽造之印文，依刑法第二百十九條之規定，係
在必應沒收之列，採義務沒收主義，法院無審酌之餘地。本件原判決認定：上訴人等
偽刻張作平之印章一顆，嗣先後於民國八十三年一月六日、同年二月一日，偽造張作
平名義之華南銀行豐原分行第000－00－000000－0號帳戶之取款條各一
紙，提領其存款八百萬元（新台幣－以下同）、四百萬元等情（原判決第四－五頁、
第十五頁）。如果屬實，原判決竟未將該取款條上偽造之印文，諭知沒收，尤有適用
法則不當之違誤。以上或為上訴意旨所指摘，或為本院得依職權調查之事項，應認原
判決仍有撤銷發回之原因。
據上論結，應依刑事訴訟法第三百九十七條、第四百零一條，判決如主文。
中      華      民      國    八十九    年     十二     月     十四     日
                              最高法院刑事第十二庭
                                  審判長法官  林  增  福
                                        法官  劉  敬  一
                                        法官  楊  商  江
                                        法官  邵  燕  玲
                                        法官  石  木  欽
      右正本證明與原本無異
                                              書  記  官
中      華      民      國    八十九    年     十二     月    二十一    日


司法院資訊處製作；財團法人民間司法改革基金會備份。
